【裁判字號】    97,簡上,180
【裁判日期】    970521
【裁判案由】    妨害自由
【裁判全文】
臺灣板橋地方法院刑事判決             97年度簡上字第180號
上  訴  人
即  被  告  乙○○
                    國民
上列上訴人因妨害自由案件，不服本院96年度簡字第7636號中華
民國96年12月31日第一審判決（聲請簡易判決處刑案號：臺灣板
橋地方法院檢察署96年度偵字第14003 號）提起上訴，本院管轄
之第二審合議庭判決如下：
    主  文
原判決撤銷。
乙○○共同以非法方法，剝奪人之行動自由，累犯，處有期徒刑
陸月，如易科罰金，以新臺幣壹仟元折算壹日。減為有期徒刑參
月，如易科罰金，以新臺幣壹仟元折算壹日。
    事  實
一、乙○○前因傷害案件，經本院以89年度易字第2275號判處有
    期徒刑4 月確定，於民國91年4 月25日以易科罰金執行完畢
    。又因賭博案件，經臺灣臺北地方法院以92年度易字第1364
    號判處有期徒刑5 月確定，於94年2 月3 日執行完畢。再因
    公共危險案件，經臺灣臺北地方法院以93年度北交簡字第70
    8 號判處有期徒刑3 月確定，於94年4 月28日易科罰金執行
    完畢。其於96年4 月20日16時許，偕同友人張睿淂（由檢察
    官另案偵辦）至臺北縣中和市○○街2巷1號劉馨蔓父母住處
    ，欲向劉馨蔓催討欠款。然因劉馨蔓不在屋內而催討未果，
    乃以電話聯絡劉馨蔓要求其返回處理，二人並站立於上址門
    口等待。斯時屋內適有甲○○（即劉馨蔓之胞妹）及其友人
    鄭馨怡、周玲羽，甲○○向乙○○與張睿淂表示要赴學校參
    加考試欲外出，乙○○與張睿淂竟共同基於妨害自由之犯意
    聯絡，站立在門口擋住出路，並向甲○○稱需待劉馨蔓返回
    後始可離開，藉由其等言語上阻止及體型上優勢，使甲○○
    、鄭馨怡及周玲羽3 人無法離去，限制該3 人在屋內而剝奪
    渠等之行動自由。嗣同日17時30分至18時許劉馨蔓返回與乙
    ○○協商，並由其夫偕同警察到場處理，甲○○、鄭馨怡及
    周玲羽3 人始恢復行動自由。乙○○等人即以此非法方法剝
    奪甲○○、鄭馨怡及周玲羽之行動自由達約1 時30分至2 小
    時之久。
二、案經被害人甲○○訴由臺北縣政府警察局中和分局報告臺灣
    板橋地方法院檢察署檢察官偵查聲請簡易判決處刑。
    理  由
一、證據能力部分：按被告以外之人於審判外之言詞或書面陳述
    ，除法律有規定者外，不得作為證據，刑事訴訟法第159 條
    第1 項固定有明文。惟被告以外之人於審判外之陳述，雖不
    符同法第159 條之1 至之4 之規定，而經當事人於審判程序
    同意作為證據，法院審酌該言詞陳述或書面陳述作成時之情
    況，認為適當者，亦得為證據；當事人、代理人或辯護人於
    法院調查證據時，知有第159 條第1 項不得為證據之情形，
    而未於言詞辯論終結前聲明異議者，視為有前項之同意，此
    亦據同法第159 條之5 規定甚明。查本件被告、檢察官於本
    院準備程序中均未就證據能力提出爭執，且迄於言詞辯論終
    結前，亦未就本院所調查之證據主張有刑事訴訟法第159 條
    第1 項不得為證據之情形，應認均已同意得作為本案之證據
    。從而，下述證據資料縱有屬於傳聞證據，且不符刑事訴訟
    法第159 條之1 至之4 之規定者，經本院審酌各該證據資料
    作成時之一切客觀情況，認無不適當之情事，均認有證據能
    力。
二、訊據被告乙○○對於其與同案被告張睿淂於96年4 月20日16
    時許，一同至臺北縣中和市○○街2 巷1 號劉馨蔓父母住處
    ，欲向劉馨蔓催討欠款。然因劉馨蔓不在屋內而催討未果，
    乃以電話聯絡劉馨蔓要求其返回處理，二人並站立於上址門
    口等待直到劉馨蔓返回與被告協商，並由劉馨蔓之夫偕同警
    察到場處理為止之事實固迭於警詢時、偵查中及本院審理時
    供承不諱，惟矢口否認有妨害自由之故意，辯稱：我沒有妨
    害自由之故意云云。
三、經查被告與張睿淂於96年4 月20日16時許，一同至臺北縣中
    和市○○街2 巷1 號劉馨蔓父母住處，欲向劉馨蔓催討欠款
    。然因劉馨蔓不在屋內而催討未果，乃以電話聯絡劉馨蔓要
    求其返回處理，二人並站立於上址門口等待直到劉馨蔓返回
    與乙○○協商，並由劉馨蔓之夫偕同警察到場處理為止等情
    ，業據被告分別於警詢時、偵查中及本院審理時供承在卷（
    見偵查卷第3 至4 頁、第27至29頁、本院卷第41頁），復據
    證人即同案被告張睿淂於偵查中（見偵查卷第37頁）、證人
    即告訴人甲○○於偵查中（見偵查卷第50頁）、證人即被害
    人周玲羽於偵查中（見偵查卷第50至53頁）均到庭結證明確
    ，並有本票2 紙（見偵查卷第46頁）附卷可稽。次查在劉馨
    蔓尚未返家之前，甲○○向被告與張睿淂表示要赴學校參加
    考試欲為外出，被告與張睿淂站立在門口擋住去路，向甲○
    ○稱需待劉馨蔓返回後始可離開等語，致甲○○、鄭馨怡及
    周玲羽三人因而無法離開而繼續留在屋內等情，業據告訴人
    甲○○於偵查中結證綦詳，核與證人周玲羽於偵查中結證甲
    ○○表示欲離開時，確有聽聞被告與張睿淂向甲○○稱等你
    姐姐回來再說，且其二人並擋在門口抽煙及吃檳榔，造成渠
    等心理上之壓力而無法離開等語合致，堪為告訴人上開不利
    被告二人指述之佐證。雖被告否認有犯罪故意，然告訴人當
    時係為赴學校參加考試而欲外出，因被告與張睿淂之阻擋未
    能及時到校，致到校時僅餘半小時之時間作答，此經告訴人
    供陳甚明，並與證人張睿淂於偵查中證稱當時告訴人還要到
    校參加考試之證述一致（見偵查卷第37頁），顯見告訴人當
    時有必需外出之急迫性，則在其與被告素不相識之情形下，
    焉有自願留在家中陪同被告等候其姐返回之可能？被告此項
    置辯顯與事理不符，不足採信。且衡情苟非確有強制性不得
    已之因素，告訴人當無甘冒無法參加考試之風險而延遲離家
    赴校，此益見其所稱當時係因被告不准離去並擋在門口以致
    無法出門之供述應與事實相符。是以被告與張睿淂站立在門
    口擋住去路，並向甲○○稱需待劉馨蔓返回後始可離開等語
    之事實，亦堪認定。末查被告與張睿淂以自己之身體擋在甲
    ○○家門口，並表示禁止甲○○等人外出之行為，雖非對甲
    ○○、鄭馨怡及周玲羽施加直接之腕力，然此舉已使渠三人
    心理上產生壓力，而被迫繼續停留在屋內無法循自由意志外
    出，此亦據告訴人及證人周玲羽於偵查中結證明確。參酌被
    告與張濬淂為男性，甲○○、鄭馨怡及周玲羽則為女性，被
    告等顯係藉由言語上之阻止及體型上之優勢，使甲○○、鄭
    馨怡及周玲羽因此喪失依其自由意志離開該屋而外出之可能
    性，屬對渠等心理上之直接強制，行為性質上核屬強暴。而
    由被告出言禁止告訴人離開之行為事實，亦堪認定其與張睿
    淂就使甲○○、鄭馨怡及周玲羽留在屋內而受行動自由之剝
    奪乙節，於主觀上具有犯意。綜上足見，本件事證明確，被
    告之犯行堪以認定。
四、被告站立在門口擋住出路，並向告訴人甲○○稱需待劉馨蔓
    返回後始可離開，藉由其等言語上阻止及體型上優勢，使告
    訴人甲○○及鄭馨怡、周玲羽3 人無法離去，限制該3 人在
    屋內而剝奪渠等之行動自由，被告即以此非法方法剝奪甲○
    ○、鄭馨怡及周玲羽之行動自由達約1 時30分至2 小時之久
    。核被告所為，係犯刑法第302 條第1 項之以非法方法剝奪
    人之行動自由罪。聲請簡易判決處刑意旨認被告係犯同法第
    304 條第1 項之強制罪，聲請法條容有未洽，惟因其基本社
    會事實相同，應依法變更聲請法條。被告與張睿淂就上開以
    非法方法剝奪人之行動自由罪，彼此之間，互有犯意聯絡及
    行為分擔，為共同正犯。被告以一非法方法之行為剝奪甲○
    ○、鄭馨怡及周玲羽之行動自由，同時觸犯3 個以非法方法
    剝奪人之行動自由罪，為想像競合犯，應從一重之以非法方
    法剝奪人之行動自由罪處斷。又被告曾受如事實欄所述有期
    徒刑之執行完畢，此有臺灣板橋地方法院檢察署刑案資料查
    註紀錄表、臺灣高等法院被告前案紀錄表在卷可稽，其於5
    年以內故意再犯本件有期徒刑以上之罪，為累犯，應依刑法
    第47條第1 項規定加重其刑。被告猶執陳詞，提起本件上訴
    ，否認有本件犯罪故意，雖無理由。惟原審判決認被告所為
    ，係犯刑法第302 條第1 項之罪，卻未依法對於被告踐行罪
    名告知程序，即逕將聲請法條為刑法第304 條第1 項之強制
    罪予以變更為刑法第302 條第1 項之罪，復未及審酌上開被
    告業已與告訴人達成和解之事實，均尚有未洽，應由本院予
    以撤銷改判。爰審酌被告有上開構成累犯之前科，其不思以
    正當途徑處理債權債務糾紛，竟因而剝奪他人行動自由，牽
    連無辜，並造成被害人行動自由與考試權益之實質受損，兼
    衡本件被告並無對被害人施加直接腕力之情形，且就告訴人
    甲○○部分，被告業已與告訴人達成和解，且經告訴人具狀
    撤回本件告訴（惟本件並非告訴乃論之罪，撤回告訴不影響
    本罪之成立）等情，除經證人甲○○到庭結證屬實外，並有
    該和解書及撤回告訴狀（見本院卷第29至30頁）附卷可稽，
    其犯罪之動機、手段、犯罪後猶飾詞圖卸之態度等一切情狀
    ，量處如主文所示之刑，並諭知易科罰金之折算標準，以資
    懲儆。又本件被告所犯之罪，其犯罪時間係在96年4 月24日
    以前，且合於減刑要件，應依中華民國九十六年罪犯減刑條
    例規定，減其宣告刑二分之一，並就所處有期徒刑部分所減
    得之刑，諭知易科罰金之折算標準。
據上論斷，應依刑事訴訟法第455 條之1 第1 項、第3 項、第36
9 條第1 項前段、第364 條、第299 條第1 項前段、第300 條、
刑法第28條、第302 條第1 項、第55條、第47條第1 項、第41條
第1 項前段、刑法施行法第1 條之1 第1 項、第2 項前段、中華
民國九十六年罪犯減刑條例第2 條第1 項第3 款、第7 條、第9
條 ，判決如主文。
本案經檢察官黃佳權到庭執行職務。
中    華    民    國    97    年    5     月    21    日
                  刑事第二庭  審判長法  官  王復生
                                    法  官  陳坤地
                                    法  官  楊千儀
上列正本證明與原本無異。
不得上訴。
                                    書記官  林美萍
中    華    民    國    97    年    5     月    21    日
附錄本案論罪科刑法條全文
中華民國刑法第302條
私行拘禁或以其他非法方法，剝奪人之行動自由者，處5 年以下
有期徒刑、拘役或3 百元以下罰金。
因而致人於死者，處無期徒刑或7 年以上有期徒刑，致重傷者，
處3 年以上10年以下有期徒刑。
第1 項之未遂犯罰之。


司法院資訊處製作；財團法人民間司法改革基金會備份。
